臺灣高等法院臺南分院民事判決　　　　　　95年度上字第43號
上　訴　人　雲林縣斗六市公所
法定代理人　乙○○
訴訟代理人　高進棖　律師
複代 理 人　林錫恩　律師
被上 訴 人　龍立工程有限公司
法定代理人　丙　○
訴訟代理人　李清輝　律師
複代 理 人　甲○○
　　　　　　戊○○
　　　　　　丁○○
上列當事人間請求給付工程款事件，上訴人對於中華民國95年1
月10日台灣雲林地方法院（94年度訴字第275號）第一審判決提
起上訴，本院於民國96年6月12日言詞辯論終結，判決如下：
    主      文
原判決廢棄。
被上訴人在第一審之訴及假執行之聲請均駁回。
第一、二審訴訟費用由被上訴人負擔。
    事實及理由
壹、程序部分：按當事人之法定代理人其代理權消滅者，應由有
    代理權之法定代理人承受訴訟，民事訴訟法第170條定有明
    文。查，本件上訴人之法定代理人業於民國（下同）95年9
    月11日變更為乙○○之事實，有上訴人提出之雲林縣政府95
    年9月8日府民行字第0950089262號函在卷（本院卷第87頁）
    可稽，揆諸前揭說明，本件上訴人法定代理人自應由乙○○
    依法承受訴訟，合先敘明。
貳、實體部分：
一、被上訴人於原審起訴主張：伊於93年1月13日以新台幣（下
    同）1,943,897元向上訴人承攬「斗六市鎮○鎮○○○路陸
    橋景觀工程」（下稱系爭工程），並於同年3月31日向上訴
    人申報竣工，詎上訴人以伊所施作之LED玻璃帷幕燈之規格
    、尺寸不符約定為由拒絕驗收付款，爰依承攬關係請求上訴
    人給付上揭工程款及起訴狀繕本送達翌日起至清償日止之法
    定遲延利息。（原審為被上訴人勝訴之判決，判命上訴人應
    如數給付被上訴人，並支付94年5月28日起至清償日止按年
    利率百分之五計算之利息，又准被上訴人以650,000元供擔
    保後，得假執行；但上訴人如於假執行程序實施前，以1,94
    3,897元為被上訴人預供擔保後，得免假執行。被上訴人並
    答辯聲明：上訴駁回。）
二、上訴人則以：
  (一)依雙方所簽工程合約檢附之施工說明書第10點規定，被上訴
    人本不得任意變更系爭工程之燈具材料及規格，如須變更，
    應先報請上訴人及設計單位同意。被上訴人一則忽視是否存
    有「須」變更之必要，二則亦未事先報請上訴人同意。又被
    上訴人於93年2月11日所發龍程斗市字第93002號函文之副本
    並未載明「材料或規格」有變更，請求設計單位同意之內容
    。
  (二)又被上訴人所提出系爭工程送驗之LED燈材之型式、尺寸與
    系爭工程合約所附設計圖之要求不符，因此被上訴人所施作
    之工程自無法完成驗收，而請求上訴人給付系爭工程款。
  (三)宏吉公司僅係監造單位，無准否變更材料、規格之權限，上
    訴人亦未授權宏吉公司單獨代理上訴人收受相關文件略說或
    略說審核之權限。且被上訴人施作之燈具規格不符，疑有重
    大瑕疵，有關燈具之規格及品質，被上訴人並未依規定提出
    送驗。被上訴人片面提出系爭工程之LED燈具經工業技術研
    究院（下稱工研院）之鑑定測試報告，並無法證明上開燈具
    品質，爰上訴聲明：(1)原判決廢棄。(2)上廢棄部分，被上訴
    人在第一審之訴及假執行之聲請均駁回。(3)如受不利判決，
    請准供擔保免為假執行。
三、兩造不爭執事項：
  1.被上訴人於93年1月13日得標「斗六市鎮○鎮○○○路陸橋
    景觀工程」，兩造並於同年月27日簽訂書面契約。
  2.被上訴人於93年3月31日向上訴人申報竣工。
  3.被上訴人有通知上訴人之監造單位即宏吉測量工程顧問有
    限公司（下稱宏吉公司），但宏吉公司未將被上訴人於93年
    2月11日以龍程斗市六字第93002號函文所檢送之資料送審呈
    報上訴人核備。
  4.本件訴訟前曾經工研院之鑑定並做有關系爭工程LED燈之試
    驗報告。
  5.93年7月27日斗六市公所有抽驗通知函及抽驗紀錄。
  6.斗六市公所94年3月15日斗六市工字第0940006162號函認為
    系爭工程之LED燈業經監造單位認定不符契約規定。
  7.93年4月15日兩造曾經召開「斗六市鎮○鎮○○○路陸橋景
    觀工程」協調會會議紀錄。
四、得心證之理由：
  (一)依兩造所簽系爭工程合約第14條第2點規定：「乙方（按指
    被上訴人）自備之材料……，其品質應符合本契約中所規定
    之規範……。」，同條第3點亦定明：「乙方應自備的材料
    ，依本契約訂有特殊規格者，乙方應於開工後30日內，向國
    內外市場的專業廠商訂購，如在該等市場中無法獲得合於契
    約中規格的產品時，應在此期限內，以書面向甲方（按指上
    訴人）提出聲明，經甲方查證屬實，得……變更其規格，或
    以同等品代替使用，乙方未在上開期限內聲明而在施工時，
    方提出市場無法供應此等產品聲明時，經甲方查證屬實，仍
    得比照變更設計程序變更其規格，或以同等品代替使用……
    。」（見原審卷第14、15頁）。又系爭工程合約檢附之施工
    說明書第10點亦規定：「本工程使用之燈具及電器材料，需
    符合CNS標準或使用同級品。承包商不得任意變更材料及規
    格，如須變更，應先報請業主及設計單位同意」（見原審卷
    第40頁）。是依上開工程合約之文義觀察，被上訴人欲變更
    系爭工程使用之LED燈具規格，應先報請上訴人同意，殆無
    疑義。
  (二)次依系爭工程合約第16條雖規定：「1.本工程開工時，甲方
    應指派工程人員監工，代表甲方監督乙方履行本契約各項約
    定應辦事項，如甲方委託……工程顧問機構代表甲方執行監
    工作業時，除另有規定外，……其職權如甲方同。2.甲方監
    工人員的職權如下：……工程設計、品質或數量變更之審
    核。……工程及材料機具設備之檢（試）驗。3.乙方依本
    契約文件提送甲方一切之申請、報告、請款及請示事項，除
    另有規定外，均須送經甲方監工人員限期在10日內核轉……
    」（見原審卷第20頁）監工固得代表甲方執行。惟系爭工程
    之施工，須依合約檢附之施工說明第2點及第12點等分別規
    定之程序，即方法上依序如何「放樣」、如何「安裝合格之
    燈具」：「施工前，承包商應會同業主或監造單位共同放樣
    之，並依現場需要作適當調整。」；「承包商須備妥燈具實
    品、型錄及燈具測試合格報告送本局審查，須符合品質要求
    及業主抽驗會同承包商送驗IP值合格後，始可安裝」（見原
    審卷第40頁）。是就上開合約文義觀之，上訴人委任之監工
    人員固有代表上訴人審核、檢驗被上訴人在系爭工程中所用
    燈具材料品質是否符合契約之約定，並監督被上訴人履行合
    約中所規定應辦事項之權限。然在施工前，承包商尚應會同
    業主或監造單位共同放樣，並依現場需要作適當調整；安裝
    前，承包商須備妥燈具實品、型錄及燈具測試合格報告送本
    局審查，須符合品質要求及業主抽驗會同承包商送驗IP值合
    格後，始可安裝。尤其承包商不得任意變更材料及規格，如
    須變更，應先報請上訴人及設計單位同意。嗣兩造間曾於93
    年4月15日會同宏吉公司於上訴人工務課召開協調會，會議
    結果載有紀錄：「．．2.本件工程項目之材料，施工廠商未
    以書面向上訴人市公所申請以同等品（LED玻璃帷幕燈）材
    料核備施作，仍有缺失；3.本工程材料與設計圖說不符契約
    規定部分，請承包廠商依契約設計圖說改善後，再行辦理驗
    收。．．」（見原審卷第44頁），足見被上訴人之工程材料
    確與設計圖說不符契約規定。雖本件被上訴人向上訴人申報
    開工後，固曾於93年2月11日備函檢送伊承攬系爭工程之施
    工計劃書、施工品質管制計劃書及材料送審資料予上訴人所
    委任之監工人員宏吉公司進行審查之事實，為上訴人所直承
    ，有被上訴人93年2月11日龍程斗市字第93002號函影本足稽
    （見原審卷第43頁）。惟依上開函文內容，係被上訴人檢送
    上開資料送請審核，應屬施工前之材料樣品之審查（即契約
    第17條第2款），而非申請工程設計之變更，此從93年3月22
    日被上訴人仍致函上訴人稱：「．．本公司承攬貴所鎮○鎮
    ○○○路橋景觀工程乙案施工期限已逾契約規定，礙於工程
    合約內燈具材料部分較為特殊規格並無現貨，需為進口燈具
    交期45天，及LED燈為三色一體是為訂製產品，以至於本公
    司無法於期限25天內完工，本公司已向材料供應商追促盡速
    完成，交貨材料商也承諾於3月25日完成全部交貨，本公司
    應於3月30日完成全部工程。至於本公司逾期天數應按合約
    罰則千分之一逾期罰款，造成工程延誤實非得已敬請貴所多
    為體諒．．」等情益明（見原審卷第95頁），足見本件被上
    訴人迄未依約向上訴人申請變更設計或材料規格甚明。又被
    上訴人亦未舉證如何經上訴人及宏吉公司共同放樣，如何經
    送上訴人審查，符合品質要求及抽驗會同上訴人送驗IP值合
    格後安裝。徒以曾經送上開資料請工程監工宏吉公司審核，
    並未符合契約所約定之申請變更設計或材料規格之方法暨程
    序。上開93年2月11日被上訴人所發龍程斗市字第93002號函
    文並不足以資為有利被上訴人之證明。
  (三)再查系爭工程合約所附設計圖所定，本案全彩LED燈具規格
    為：「1.DC電流傳送50mA。2.電流傳送規律70mA。3.電力耗
    損360mA。4.控制溫度範圍20to80度。5.儲藏溫度範圍35to
    85度。6.接合溫度24.5度。7.電阻熱量36/W。8.LED連接熱
    度110度。9.OR色彩熱度（K）紅：620K。綠：525K。藍：47
    0K。RGB：2500～8000K。LED燈型為長20.9mm、寬11.2mm」
   （見原審卷第72頁）。是就上開合約所附設計圖觀之，兩造
    於簽訂系爭工程合約時，已就系爭工程所使用之LED燈具之
    功能及型狀有所約定。被上訴人曾以系爭工程合約所定規格
    認係較為特殊規格並無現貨為由，需為進口訂製產品，以至
    無法如期完工，應按約罰逾期之罰款等情，顯見被上訴人對
    商品規格甚有注意，並無誤解（見原審卷第95頁）。惟被上
    訴人於系爭工程所施作之LED燈無法完成驗收，係因被上訴
    人所提送檢驗LED燈之型式、尺寸長寬各7.62mm，屬正方形
    ，顯與設計圖所設計之LED燈型為長20.9mm、寬11.2mm，屬
    長方形不符，此有宏吉公司94年3月3日94宏吉字第034號覆
    函上訴人陳明：「．．承包商即被上訴人所提送驗LED燈之
    型式、尺寸均與設計圖所要求不符，故本案LED燈試驗結果
    屬不合格，有關LED燈不合格部分，將依契約相關規定辦理
    ．．」，足證被上訴人之所提LED燈具確屬不合格者（見原
    審卷第69頁）。則被上訴人未依合約施工，即有債務人未依
    債務之本旨提出給付之情形，依民法235條之規定，自不生
    債務人合法提出給付之效力，上訴人自得依法拒絕受領（驗
    收）。縱上訴人之監工單位宏吉公司未將被上訴人上揭所提
    送審資料核轉上訴人，亦未就施工過程中發現被上訴人有未
    按約履行之情事告知被上訴人，並促請立即改善，亦非可補
    正被上訴人未按債務本旨提出給付之情。況被上訴人之上開
    LED玻璃帷幕燈，經被上訴人自行送請工研院試驗結果，「
    總平均輝度值（cd／㎡）：第0小時，2018.6；第600小時，
    降為1860.9；LED發光點平均輝度值：第0小時，4202.5；第
    600小時，降為3873.4；燈具點燈狀況：第0小時，點燈狀況
    正常；但第600小時，一顆LED變色（另有三顆第600小時之
    輝度值，分別自5690、5379、3952降為3992、4348、2882）
    等情，有上開研究院試驗報告可據（見原審卷第45至51、11
    3頁）。並未敘明上開LED燈具之功能係屬「合格」。且僅經
    第600小時已有光衰或非正常之變色現象，為被上訴人所悉
    並自行於原審要求更換燈具材料等情（見原審卷第113頁背
    面）。是否更換即足以濟事？設以每日照明8小時計算，不
    及三、四月（600÷8÷30＝2.5月）即有上開不良不堪用現
    象，無法依約達到2年保固情形。則上開LED燈具足見上開
    LED燈具無論型式、尺寸、材料品質、功能上均有重大之瑕
    疵。又上開工研院經本院囑託檢測，已以96年4月10日工研
    轉字第0960003751號函表示該院前已接受當事人委託檢測，
    希望迴避（拒絕再檢測）之意（見本院第171頁）；被上訴
    人亦未再提出系爭工程合格之佐證。為上訴人所爭執無法以
    減價方法驗收解決。是被上訴人所舉之上開工研院測試LED
    報告，不足為有利被上訴人之證明。是被上訴人既未依法提
    出債務給付，自不得請求系爭工程款。
　(四)綜上所述，上訴人所辯：被上訴人當初未依約合法變更設計
    程序施工，監造單位亦認為不合格，被上訴人施作之LED燈
    未經合法完成驗收，自不得請求給付系爭工程款等語，自屬
    可採。被上訴人主張：伊已竣工交付上訴人驗收，上訴人即
    應給付工程款云云，即有未合，為不足採。從而，被上訴人
    本於承攬契約法律關係，請求上訴人給付1,943,897元之工
    程款，及法定遲延利息，自非有據，為無理由，不應准許。
    其假執行之聲請亦失所附麗，應併予駁回。原審為上訴人敗
    訴之判決，命上訴人如數給付，並為假執行之宣告，自有未
    洽。上訴意旨指摘原判決不當，求予廢棄改判，為有理由。
    自應由本院予以廢棄改判，如主文第二項所示。
五、本件事證已臻明確，兩造其餘攻擊防禦方法，因與本件判決
    之基礎無涉，並不影響判決之結果，毋庸一一論述，附此說
    明。
據上論結，本件上訴為有理由，依民事訴訟法第450條、第78條
，判決如主文。
中　　華　　民　　國　　96　　年　　6 　　月　　26　　日
                  民事第三庭  審判長法　官　陳光秀
                                    法　官  李文賢
                                    法　官　莊俊華
上為正本係照原本作成。
如對本判決上訴，須於判決送達後20日內向本院提出上訴狀，未
表明上訴理由者，應於上訴後20日內，向本院提出理由書 (須附
繕本)。依法須繳納裁判費並應委任律師為訴訟代理人，始得上
訴。
中　　華　　民　　國　　96　　年　　6 　　月　　28　　日
                                     書記官  吳銘添
【附記】
民事訴訟法第466條之1：
(1)對於第二審判決上訴，上訴人應委任律師為訴訟代理人。但上
  訴人或其法定代理人具有律師資格者，不在此限。
(2)上訴人之配偶、三親等內之血親、二親等內之姻親，或上訴人
  為法人、中央或地方機關時，其所屬專任人員具有律師資格並
  經法院認為適當者，亦得為第三審訴訟代理人。
民事訴訟法第466條之2：
  上訴人無資力委任訴訟代理人者，得依訴訟救助之規定，聲請
  第三審法院為之選任律師為其訴訟代理人。
